臺灣臺北地方法院刑事裁定　　　　　　　　　　　　 九十三年度聲判字第九二號
　　聲　請　人
　　即　告訴人　乙○○
　　代　理　人　陳志斌律師
　　被　　　告　甲○○
右列聲請人即告訴人因被告背信等案件，不服臺灣高等法院檢察署檢察長駁回再議之
處分（九十三年度上聲議字一七四六號），聲請交付審判，本院裁定如左：
    主  文
聲請駁回。
    理  由
一、按告訴人不服上級法院檢察署檢察長或檢察總長認再議為無理由而駁回之處分者
    ，得於接受處分書後十日內委任律師提出理由狀，向該管第一審法院聲請交付審
    判，法院認為交付審判之聲請不合法或無理由者，應駁回之。刑事訴訟法第二百
    五十八條之一、第二百五十八條之三第二項前段，分別定有明文。
二、本件聲請人即告訴人乙○○前以被告甲○○涉犯背信等罪嫌，提起告訴，案經臺
    灣臺北地方法院檢察署檢察官偵查終結，因認被告犯罪嫌疑不足，於民國九十三
    年三月二十六日以九十三年度偵字第三九四四號為不起訴處分。聲請人不服，聲
    請再議，經臺灣高等法院檢察署檢察長審核結果，認再議並無理由，而於九十三
    年五月十一日以九十三年度上聲議字第一七四六號處分書駁回聲請，有本院依職
    權調閱之臺灣臺北地方法院檢察署九十三年度偵字第三九四四號、臺灣高等法院
    檢察署九十三年度上聲議字第一七四六號卷可稽。
三、聲請交付審判意旨略以：(一)、被告自八十六年三月十七日起接任台北國際商業銀
    行永春分行（下稱台北國際商銀永春分行）經理，係受銀行委任處理該分行所有
    銀行事務之人，且可視為受聲請人委任收取備償支票、按期提兌，以利債務清償
    ，被告未按時提兌另一連帶保證人陳伯勳簽發之九張備償支票（支票時效至八十
    六年十二月二十九日屆滿），任令支票時效消滅，致銀行無法如期獲償，損失新
    台幣（下同）四十萬元，並致聲請人因連帶保證責任無法免除，財產被銀行聲請
    執行拍賣，且將另一紙八十五年二月二十八日到期，面額四萬六千五百元（台北
    銀行承德分行帳號一六八—九、票號ＣＥ0000000），並經聲請人背書之
    備償支票提兌後，自行抵充債務人蔡秀蓮另筆四百萬元債務本金，損及聲請人之
    權益，縱其抵沖前曾與債務人協商，亦不得為之，因認被告應負背信罪責云云。
    (二)、按票據法施行細則第十條規定：「分期付款票據，受款人於逐次受領票據及
    利息後，應分別給予收據，並於票據上記明領取票據之期別、金額及日期。」台
    北國際商銀永春分行於債務人蔡秀蓮一百萬元債務八十五年二月二十八日期備償
    支票提示後，依上開票據法施行細則規定，於該支票背面記載之債權餘額為三十
    六萬零七百五十六元，其後何以台北國際商銀永春分行起訴請求之債權額為四十
    萬一千七百十七元及九十一年九月三十日放款餘額核對單列帳四十萬零二千八百
    三十四元，金額不減反增，聲請人乃該項債務之連帶保證人，倘台北國際商銀永
    春分行蓄意虛列債權，將損及聲請人之權益，故於告訴狀內兼論及，惟臺灣臺北
    地方法院檢察署未依法開庭偵查，輕率予以不起訴處分，顯於法不合。臺灣高等
    法院檢察署駁回再議處分書認定債務人蔡秀蓮自八十二年十月三十日起，僅繳付
    利息，至八十五年一月三十一日止，尚有本金四百萬元及利息二十四萬五千六百
    元未付，二筆金額合計四百二十五萬六千元，經銀行以上開四萬六千五百元支票
    償付此筆款項，貸款餘額成為四百十九萬九千一百元，然遍查臺灣臺北地方法院
    八十六年度重訴字第六一七號判決、債權銀行製作之債權分配明細表、放款餘額
    核對單等，均無本金四十九萬一千五百四十五元之單筆債務。臺灣高等法院檢察
    署認定債務人蔡秀蓮與債權銀行間已協商成立以新貸換舊貸，事實有誤。祈准交
    付審判云云。
四、按被告未經審判證明有罪確定前，推定其無罪。犯罪事實應依證據認定之，無證
    據不得推定其犯罪事實。刑事訴訟法第一百五十四條定有明文。事實之認定，應
    憑證據，如未能發現相當證據，或證據不足以證明，自不能以推論或擬制之方法
    ，為裁判基礎（最高法院四十年台上字第八六號判例參照），認定犯罪事實所憑
    之證據，雖不以直接證據為限，間接證據亦包括在內，然無論直接或間接證據，
    其為訴訟上之證明，需於通常一般人均不致有所懷疑，而得確信其為真實之程度
    者，始得據之為有罪之認定，倘其證明尚未達到此一程度，而有合理性懷疑之存
    在時，即無從為有罪之認定，亦有最高法院七十六年台上字第四九八六號判例可
    資參照。而告訴人之告訴，係以使被告受刑事訴追為目的，是其陳述是否與事實
    相符，仍應調查其他證據以資審認；且認定不利於被告之事實，需依積極證據，
    苟積極證據不足為不利於被告事實之認定時，即應為有利於被告之認定，更不必
    有何有利之證據。最高法院五十二年台上字第一三○○號、三十年上字第八一六
    號判例可資參照。
五、本件告訴人指稱被告涉犯背信及虛設債權（按即業務上登載不實）等犯行，除其
    個人偵查中之片面指訴，無非係提出業經提示兌現之上開面額四萬六千五百元之
    支票、本院八十六年度重訴字第六一七號民事判決、台北國際商業銀行製作之債
    權分配明細表、放款餘額核對單等影本，資為論據。經查：
(一)、背信部分：
    按刑法第三百四十二條之背信罪，須以為他人處理事務為前提，所謂為他人云者
    ，係指受他人委任，而為其處理事務而言（最高法院四十九年台上字第一五三○
    號判例參照）。被告係債權人即台北國際商銀永春分行之經理，支領銀行報酬，
    受銀行委任處理事務，並非受銀行客戶（含貸款人及連帶保證人）委任處理事務
    （最高法院五十一年度台上字第五○六號判決要旨參照）。本件告訴人乃案外人
    即貸款人蔡秀蓮之貸款連帶保證人，縱其因貸款保證契約而與銀行發生債權債務
    關係，仍不得謂分行經理受其委任處理事務，所為自無對被告成立背信罪之餘地
    。況告訴人與銀行間之保證契約關係，與銀行、被告間之委任關係，基於債權之
    相對性原則，係屬二事，互無牽涉，不論告訴人主觀認定其利益受損一節，是否
    屬實，告訴人主張被告應被視為已受告訴人委任處理提兌支票之事務云云，絕非
    的論，自不足採。
(二)、虛報債權（即業務上登載不實部分）：
１、按保證，係謂當事人一方約定，一方於他方之債務人不履行債務時，由其代負履
    行責任之契約；而連帶保證人所負之連帶債務，債權人得對於債務人中之一人或
    數人或全體，同時或先後請求全部或一部之給付，民法第七百三十九條、第二百
    七十三條分別定有明文。被告受債權銀行委任處理事務，於債務人不履行債務時
    ，自有選擇就連帶債務人之備償支票或擔保物取償之權利。告訴人陳述被告未按
    時提兌九張備償支票，並將另一張備償支票自行抵充另筆債務人債務，致其須連
    帶清償債務一節，乃債權人選擇權之正當行使。經查，上開四萬六千五百元之備
    償支票，經提示兌現，並於八十五年二月二日用以抵充另筆四百萬元貸款之違約
    金一節，有支票正反面影本及台北國際商銀單筆放款繳息狀況查詢單附卷，足認
    屬實（見本院卷及上開偵查卷第八八、九一頁）。台北國際商銀永春分行貸款約
    定書第七條約定：「立約人對貴行負擔數宗債務時，如清償人所提出之給付不足
    清償全部債務者，由貴行指定應抵充之債務。前項債務性質相異者，清償人所提
    出之給付，得由貴行決定其抵充方法及順序。」有約定書一份附卷可考（見九十
    二年度偵字第三九四四號偵查卷第八六頁）。基此，債權銀行決定以上開四萬六
    千五百元支票抵充債務人蔡秀蓮另筆四百萬元貸款之部分債務，自屬正當權利之
    行使，容無聲請人置喙之餘地。聲請人縱認債權銀行此舉，造成其保證責任無法
    消滅或減少一節，至多為雙方之民事糾葛，要與刑事責任無關。聲請人於偵查中
    指稱被告於支票兌現後，未加入帳，似有虛報或挪用之嫌云云，顯屬臆測之詞，
    且與事實不符，尤無可採。
２、另依台北國際商銀單筆放款繳息狀況查詢單所示，債務人蔡秀蓮貸款一百萬元部
    分（貸款序號五三○○六），其利息繳付每月均有遲延情形，是債權銀行除收取
    每月孳生之利息外，每月均加收六百六十五元至一千二百五十元不等之違約金，
    有卷附台北國際商銀單筆放款繳息狀況查詢單可稽（見九十三年度偵字第三九四
    四號偵查卷第九二頁）。堪認臺灣臺北地方法院檢察署檢察官指陳債務人蔡秀蓮
    分期清償上開貸款有延滯情形一節，確與事實相符。而上開由聲請人擔任連帶保
    證人之一百萬元貸款，於債務人償還部分本金後，至八十五年一月三十一日止尚
    有本金四十九萬一千五百四十五元及利息一萬二千二百八十九元未償，觀之上開
    查詢單自明。聲請人所負連帶保證責任之範圍，依民法第七百四十條規定，除契
    約另有訂定外，包含主債務之利息、違約金、損害賠償及其他從屬於主債務之負
    擔。本件聲請人所指債務金額不減反增，在銀行貸款實務，並非絕無僅有之異常
    現象，況如前所述，上開備償支票業經依約定書由債權銀行選擇抵充另筆四百萬
    元債務。斷不得以該紙支票兌現後，債權不增反減為由，遽指被告有業務登載不
    實之犯行。至臺灣高等法院檢察署前開處分書所指債權餘額若干，乃純係以民事
    觀點為說服聲請人所為之補充說明，與本案被告是否涉犯業務登載不實一事，可
    謂毫無干係，況所執論點亦有台北國際商銀單筆放款繳息狀況查詢單為憑（同上
    偵查卷第八七至九二頁），此部分純係債權餘額及保證責任範圍之民事爭執，非
    本件聲請交付審判所得審酌。
五、此外，按交付審判的聲請，如同第三審之上訴，必須附具理由。此一理由乃針對
    原不起訴處分，敘明有何應予起訴之理由，既不是也不需要針對再議駁回之處分
    書而發（二○○二年八月刑事程序法第十四次研討會「檢察官不起訴職權修法之
    總檢討—交付審判制度」，何賴傑報告，台灣本土法學第三十七期第九七頁以下
    參照）。刑事訴訟法增訂第二百五十八條之一，規定告訴人得向法院聲請交付審
    判，係此次修正刑事訴訟法新增對於「檢察官不起訴或緩起訴裁量權」制衡之外
    部監督機制，此時法院僅在就檢察官所為不起訴或緩起訴之處分是否正確加以審
    查，以防止檢察機關濫權。依此立法精神，法院就聲請交付審判案件之審查，其
    中所謂「得為必要之調查」，自應以偵查中曾顯現之證據為限，不可就其新提出
    之證據再為調查，亦不可蒐集偵查卷外以外之證據（臺灣高等法院九十一年五月
    六日《九一》院田文廉字第○六七○一號函，亦同此見解）。本件原不起訴處分
    書已引用被告之辯解及被告所提約定書、放款繳息狀況查詢單等證物，認定被告
    並無所謂虛報債權之犯行，且經臺灣高等法院檢察署調卷確實審核無誤，告訴人
    猶指摘檢察官未深究被告偽造債權犯行云云，與事實不符，乃不足採。
六、綜上，聲請人於偵查中所提出之上開證據，既無從為被告有罪之佐證，其指訴復
    有上開無足認有理由之諸多瑕疵可指，已不得僅憑其指訴作為被告有罪之證據基
    礎。被告因受銀行委任對聲請人進行求償，並以電腦製作債權明細，要與刑法之
    背信罪或業務上登載不實罪之構成要件有別。臺灣高等法院檢察署就案爭事實、
    理由之認定，已具體指明，並詳予說明債權增減之變化，聲請人猶任加指摘，並
    向本院聲請交付審判，非有理由，應予駁回。
七、依刑事訴訟法第二百五十八條之三第二項前段，裁定如主文。
中    華    民    國      九十三      年      六      月      三十      日
                                      臺灣臺北地方法院刑事第十四庭
                                          審判長法  官  宋  松  璟
                                                法  官  王  綽  光
                                                法  官  吳  秋  宏
右正本證明與原本無異。
不得抗告。
                                                書記官  林  碧  華
中    華    民    國      九十三      年      六      月      三十      日
